【裁判字號】    95,台上,495
【裁判日期】    950126
【裁判案由】    違反公職人員選舉罷免法
【裁判全文】
最高法院刑事判決              九十五年度台上字第四九五號
    上  訴  人  乙○○
                丙  ○
                丁○○
                甲○○
    共      同
    選任辯護人  吳光中律師
上列上訴人等因違反公職人員選舉罷免法等罪案件，不服台灣高
等法院台中分院中華民國九十四年十月二十五日第二審更審判決
【九十四年度選上更(二)字第一八九號，起訴案號：台灣台中地方
法院檢察署九十一年度選偵字第一三一、一五九號），提起上訴
，本院判決如下：
    主  文
原判決撤銷，發回台灣高等法院台中分院。
    理  由
本件原判決認定上訴人乙○○、丙○、丁○○及甲○○犯有如原
判決事實欄一、二所示犯行，因而撤銷第一審之科刑判決，改判
論處乙○○、丙○、甲○○共同對於有投票權人，交付賄賂，而
約其為一定之行使；乙○○、丙○、丁○○共同意圖使候選人不
當選，以文字傳播不實之事，足以生損害於他人罪刑，固非無見
。
惟查：(一)、有罪之判決書，須將認定之犯罪事實詳記於事實欄，
然後於理由內逐一說明其所憑之依據及認定之理由，使事實與理
由兩相一致，方為合法。又公職人員選舉罷免法第九十條之一第
一項之賄選罪，係以對於有投票權之人行求、期約或交付賄賂或
其他不正利益，而約其不行使投票權或為一定之行使為構成要件
。亦即須視行為人主觀上是否具有行賄之犯意，而約使有投票權
人為投票權一定之行使或不行使；客觀上行為人所行求、期約或
交付之賄賂或不正利益是否可認係約使投票權人為投票權之一定
行使或不行使之對價；以及所行求、期約、交付賄賂之對象是否
為有投票權人而定。上開對價關係，在於行賄者之一方，係認知
其所行求、期約或交付之意思表示，乃為約使有投票權人為投票
權一定之行使或不行使；在受賄者之一方，亦應認知行賄者對其
所行求、期約或交付之意思表示，乃為約使其為投票權一定之行
使或不行使。原判決雖認定乙○○、丙○、甲○○共同以購入之
空壓克力便條紙盒及另經裁剪並自行裝置其內之便條紙等價值已
超出新台幣（下同）三十元之物品，分送何南里有投票權之里民
，請求投票支持乙○○當選里長等情。然乙○○等分送之里民究
為何人？是否具有里長選舉投票權？乙○○等又如何約其等投票
支持，及收受之里民是否對乙○○等交付該便條紙盒之目的均已
有所認識？原判決雖於理由一、(一)說明：便條紙盒內存放一張加
蓋豎起大拇指圖案並蓋有「何南之福」、「」（意指選舉編號
１號之乙○○）等字樣之圖章，乙○○於拜票時分送何南里有投
票權之里民，或送由何南里有投票權之鄰長轉送何南里有投票權
之里民，請求收受該紙盒之里民，投票支持乙○○當選里長，而
收受之里民對乙○○等交付該紙盒之目的亦均有所認識，甚為明
確等云。但所謂「收受之里民對乙○○等交付該紙盒之目的亦均
有所認識」一節，原判決並未說明其所憑，遽行判決，仍難招折
服。又對有投票權人交付之財物或不正利益，不以金錢之多寡為
絕對標準，而應綜合社會價值觀念、授受雙方之認知及其他客觀
情事而為判斷。卷查，丙○完成該等便條紙盒，計花費紙盒二萬
八千三百五十元、便條紙四千元、印製「一字」開頭吉祥語五百
五十元、刻製「何南之福」橡皮章四百元，共計三萬三千三百元
，平均每只二十二點二元，並未逾法務部九十年十月八日法九○
檢字第○三六八八五號函所列「賄選犯行例舉貳」所定價值三十
元以下之標準，而乙○○、丙○等辯稱：伊等認為該便條紙盒單
價未達三十元，應與賄選無關，乃放置在競選總部，除發送予包
含無選舉權之選民外，亦由到競選總部之來賓任意拿取，實無賄
選之意，且便條紙盒尚不足影響選舉權人之投票；又贈品內放置
印有競選編號及一字開頭吉祥語之紙張，亦僅使選舉權人認係宣
傳手段而已，並無對價關係等語，則乙○○、丙○主觀上有無賄
選之認識？與其等成罪與否至為攸關，亟待調查釐清；原判決依
該便條紙盒之零售市價為七十元至八十元，分送之對象部分為何
南里民，即謂乙○○、丙○之辯解不足採，自嫌速斷。(二)、共同
正犯之成立，除共同實施犯罪之行為外，其就他人之行為負共犯
之責者，以有意思之聯絡為要件；若事前並未合謀，復未參與實
施犯罪構成要件之行為，即不應負共犯之責。依原判決所認定之
事實，甲○○在本件中所為，僅係受丙○之託，至台中市衛生局
索取行政院衛生署國民健康局印製供宣導用之「兒童發展生長量
表」一千五百份，並協助將該「兒童發展生長量表」夾入丙○所
購買之空壓克力製便條紙盒內而已，而該壓克力紙盒一只僅十八
元，「兒童發展生長量表」則係免費取得，至其後乙○○委請志
工及丙○將厚厚一疊便條紙及印有「一字」開頭之吉祥語放入空
壓克力製便條紙盒，並予包裝加工成市價約七十至八十元之便條
紙盒，再分送選民等情，原判決並未認定與甲○○有關，復未說
明甲○○係同謀犯，則甲○○得否論以實施之共同正犯？猶值推
敲。(三)、公職人員選舉罷免法第九十二條之所謂散布謠言，傳播
不實之事，應以散布、傳播虛構具體事實為構成要件，除需具此
特別要件外，尤須具有故意之一般要件。因此若行為人對於所傳
播之言論內容已提出其出處並非無據或出於虛捏，縱使因疏虞未
能完全自行查證事實真相，欲成立前項罪責，檢察官或自訴人仍
須負行為人故意虛構具體事實之舉證責任，法院亦不能免除發現
真實之義務。查乙○○、丙○、丁○○雖於黃色文宣中載有：「
守望相助隊主任委員─里長本人、財務會計─里長夫人，真的可
以嗎？土地公廟主任委員─里長本人、財務會計─里長夫人，該
避嫌吧？」、「有請大里長不要再利用關係檢舉里民浪費
警力」；及於藍色文宣中載有：「不要再說我是唯一的大學生里
長，不也是唯一被里民賞耳光之里長嗎」等內容，惟原判決既認
定告訴人江光確係擔任何南里常年守望相助推行委員會主任委
員及何南里福德祠管理委員會主任委員，並由江妻義務幫忙事務
性之記帳工作等情，及證人即警員洪宗文於原審證實江光曾向
其檢舉某茶行有人打麻將；證人陳金英則於原法院前審證明渠曾
與江光發生糾紛，用手揮其嘴巴、肩膀。如果無訛，則上開文
宣內容，是否完全出於虛捏？而所謂故意未將「財務」及「會計
」二者加以區分云云（見原判決第十一頁），是否僅係文字表達
未臻詳盡所致，尚與「虛構不實」有間？縱乙○○、丙○、丁○
○就何南里福德祠或何南里常年守望相助推行委員會之財務經費
及支出等實際過程，未經查證事實真相，然渠等於前揭文宣所載
內容，若非無據或並非出於虛捏，能否謂有散布謠言，傳播不實
之主觀犯意？即非無研求餘地。本院前次發回意旨亦曾部分指明
，原判決仍以乙○○、丙○、丁○○未經查證，於競選文宣上為
上開內容之記載，即認「自堪認有意圖使告訴人江光不當選而
傳播不實之事之主觀犯意」云云（見原判決第十二頁），亦嫌速
斷。(四)、刑事審判採彈劾主義，案件須經起訴、上訴等訴訟上之
請求，對法院發生訴訟關係，法院始有審判之職權，至所謂訴訟
上之請求，應依刑事訴訟法規定之程式為之，如僅以行政公函請
求併辦，尚不得認為有訴之存在。原判決理由欄三所載部分，檢
察官係以行政公文函請第一審法院併入繫屬中之本件予以審判，
該項請求併辦之公函，非屬訴訟上之請求，並無訴之存在。則原
判決既論斷此部分不能證明乙○○、丙○、丁○○三人犯罪，即
與已論罪科刑部分並無裁判上一罪之不可分關係，本不應從實體
上予以審判，乃原判決於理由欄載稱：檢察官請求併辦部分與經
起訴論罪部分有實質上一罪關係，爰不另為無罪之諭知，而就該
部分併為實體上之判決，洵屬違誤。以上或為上訴意旨所指摘，
或為本院得依職權調查之事項，應認仍有撤銷發回更審之原因。
至原判決理由欄三不另為無罪諭知部分，基於審判不可分原則，
併予發回。再公職人員選舉罷免法第九十條之一業經修正，並於
九十四年十一月三十日公布，自同年十二月二日起生效，案經發
回，應併注意及之，均附為敘明。
據上論結，應依刑事訴訟法第三百九十七條、第四百零一條，判
決如主文。
中    華    民    國  九十五  年    一    月  二十六  日
                      最高法院刑事第十二庭
                          審判長法官  林  永  茂
                                法官  洪  文  章
                                法官  蘇  振  堂
                                法官  蕭  仰  歸
                                法官  何  菁  莪
      本件正本證明與原本無異
                                      書  記  官
中    華    民    國  九十五  年    二    月    九    日
                                                      Ｅ


司法院資訊處製作；財團法人民間司法改革基金會備份。
